【裁判字號】    96,訴,69
【裁判日期】    970528
【裁判案由】    業務過失致死等
【裁判全文】
臺灣基隆地方法院刑事判決                96年度訴字第69號
公  訴  人  臺灣基隆地方法院檢察署檢察官
被      告  永然船務代理業股份有限公司
兼  代表人  庚○○
被      告  乙○○
                    樓）
共      同
選任辯護人  林孝甄律師
            李美寬律師
            王東山律師
上列被告等因業務過失致死等案件，經檢察官提起公訴（95年度
偵字第4638號），本院判決如下：
    主  文
永然船務代理業股份有限公司、庚○○、乙○○均無罪。
    理  由
一、公訴意旨及民國96年3 月27日補充理由書意旨（見本院卷第
    135、136頁）略以：被告庚○○係永然船務代理業股份有限
    公司（下稱永然公司）之負責人，被告乙○○則係該公司總
    經理，均為從事船舶勞務業務之人，於雇工從事業務時，本
    應依勞工安全衛生法第5條第4款：「雇主對防止裝卸、搬運
    等作業中引起之危害，應有符合標準之必要安全衛生設備」
    ，及勞工安全衛生設施規則第16 7條第1、4、5 款：「雇主
    使勞工於載貨台從事單一之重量超越100 公斤以上物料裝卸
    時，應指定專人採取下列措施：一、決定作業方法及順序，
    並指揮作業。四、從事解纜或拆墊之作業時，應確認載貨台
    上之貨物無墜落之危險。五、監督勞工作業狀況」等相關之
    規定，注意貨物固定及解固業務本身之工作環境、危害因素
    等，並備置必要之安全衛生設備及採取必要之措施，以防範
    災害之發生。然於92年10月12日晚間，丁○○（業經臺灣高
    等法院以94年度勞安上訴字第9號判處有期徒刑4月確定）承
    攬永然公司轉包其代理之水晶輪所載運之電扶梯於碼頭之解
    固作業，偕同派遣之工人許志昌、丙○○及戊○○3 人，在
    基隆市基隆港東3號碼頭，從事電扶梯與船用拖板車分離之
    解固工作時，被告永然公司派駐現場指揮貨物裝卸之總經理
    被告乙○○，既未自行或指定專人告知指示實際應為解固之
    工作範圍，亦未檢查及告知交付解固之電扶梯使用之船用拖
    板所利用之工字鐵加長部分，拖板車本體與工字鐵間有未焊
    接之重大瑕疵，丁○○亦未檢點及確認該加長支撐用之工字
    鐵與拖板車本體間未如往常為焊接，僅以鐵鍊圈綁，亦未在
    場指揮及監督工人作業，任由許志昌、丙○○及陳智彬自行
    在基隆港東3 號碼頭執行上開業務。許志昌及丙○○在電扶
    梯及板架間，仍依往例鬆綁板架與工字鐵間鐵鍊時，因二者
    間未有焊接，該工字鐵於鬆綁之際即基於槓桿原理而向上翹
    起，許志昌及丙○○因閃避不及，即被夾於工字鐵及電扶梯
    間，丙○○因此受有右側肺部挫傷併血胸、腹腔內出血、右
    小腿脛腓骨骨折、頸部瘀青、腰椎骨折、骨盆骨折等傷害；
    許志昌則受有頭部及胸腔出血等傷害，雖經緊急送醫急救，
    仍因傷重不治死亡，因認被告庚○○、乙○○所為，係涉犯
    刑法第276條第2項業務過失致死罪、第284條第2項之業務過
    失傷害罪（起訴書原誤載此部分未據告訴，業據蒞庭檢察官
    以補充理由書更正刪除，並補列上開起訴法條）及勞工安全
    衛生法第31條第1 項所示違反同法第5條第1項之規定，致發
    生同法第28條第2項第1款之職業災害罪嫌；被告永然公司，
    併請依勞工安全衛生法第31條第2項規定科以罰金云云。
二、公訴人認被告等涉有上開業務過失致死罪嫌，無非係以：
(一)、證人丁○○之證述：永然公司人員通知其帶工人前往案發地
    點拆解貨物。
(二)、證人辛○○之證述：永然公司以家族企業方式，統包船舶勞
    務及理貨等業務，外界均認永然公司係業主。
(三)、證人戊○○及丙○○之證述：被告乙○○在案發現場指揮監
    督。
(四)、證人癸○○之證述：永然公司須告知定佳工程行解固工作之
    相關安全衛生措施。
(五)、證人己○○之證述：永然公司通知申請開工。
(六)、證人壬○○之證述：永然公司在尚未卸貨前，會派員上船查
    看貨物運送方式，並決定如何派遣工人。
(七)、營利事業登記證、永然公司之營業項目營利事業登記公示詳
    細資料、永然公司執照。
(八)、元豪工程行、三協理貨行、新鋒船務代理有限公司營業業務
    事業登記公示詳細資料：永然公司與上述三家公司為家族企
    業，統包船舶勞務及理貨代理有限公司營業等業務。
(九)、行政院勞工委員會北區勞動檢查所職業災害檢查報告書。
(十)、現場圖、照片、勘驗筆錄：案發現場狀況。
(十一)、相驗筆錄、相驗屍體證明書、驗斷書：被害人許志昌因本件
    災害發生而死亡。
(十二)、診斷證明書：被害人丙○○因本件災害發生而受傷。
三、訊據被告永然公司、庚○○及乙○○均堅詞否認有何違反勞
    工安全衛生法及業務過失致死、致傷之犯行，辯稱：被告永
    然公司與丁○○之間係分工關係，並非承攬關係，丁○○係
    向「水晶輪」取得電扶梯解固作業，其受託從事船舶貨物解
    固工作後，再自行尋找工人完成受委託之工作，故丁○○始
    為被害人許志昌及告訴人丙○○之雇主，被告永然公司及庚○○並非勞工安全衛生法之「雇主」，自非勞工安全衛生法
    第5條、第31條第1項規範之對象；且被告永然公司為船務代
    理業者，依據船務代理公司之工作性質，並無船舶貨物解固
    能力，系爭電扶梯解固作業非被告永然公司所屬事業，亦無
    從派遣員工至現場指揮監督貨物之解固業務，故被告永然公
    司並非勞工安全衛生法之「事業單位」，自非勞工安全衛生
    法第17條規範之對象，被告乙○○亦非被告永然公司派駐在
    現場就解固作業為指揮、監督之經理，僅係至船上與船長打
    招呼；況系爭事故是發生於該電扶梯離開水晶輪後，置放於
    基隆港務局東三碼頭倉庫外之空地時，惟系爭電扶梯之托運
    人與運送人水晶輪間所訂定之運送契約中有「班輪條款」之
    約定，故水晶輪之運送責任於該電扶梯離開水晶輪後即已完
    成，因此身為水晶輪代理人之被告永然公司自無於系爭電扶
    梯離開水晶輪後，仍委請定佳工程行解固之理，故此後丁○○所為解固行為與永然公司無涉；另本案事故係發生於被害
    人就電扶梯與拖板車之解固作業，亦即就貨物之包裝方式為
    解固，而貨物包裝方式乃托運人為之，被告永然公司無從知
    悉托運人如何包裝貨物及所包裝之貨物是否有瑕疵，是被告
    乙○○並無檢查該包裝方式，並將瑕疵告知定佳工程行之義
    務，從而被告等均無任何過失等語。
四、按犯罪事實應依證據認定之，無證據不得認定其犯罪事實；
    又不能證明被告犯罪或其行為不罰者，應諭知無罪之判決，
    刑事訴訟法第154條第2項、第301條第1項分別定有明文。次
    按事實之認定，應憑證據，如未能發現相當證據，或證據不
    足以證明，自不能以推測或擬制之方法，為裁判基礎；又認
    定犯罪事實所憑之證據，雖不以直接證據為限，間接證據亦
    包括在內；然而無論直接或間接證據，其為訴訟上之證明，
    須於通常一般之人均不致有所懷疑，而得確信其為真實之程
    度者，始得據為有罪之認定，倘其證明尚未達到此一程度，
    而有合理之懷疑存在，無從使事實審法院得有罪之確信時，
    即應由法院諭知被告無罪之判決（最高法院40年台上字第86
    號、76年度台上字第4986號判例參照）。
五、經查：
(一)、程序事項
 1. 按不起訴處分已確定或緩起訴處分期滿未經撤銷者，非有發
    現新事實或新證據者，不得對於同一案件再行起訴，刑事訴
    訟法第260條第1款定有明文。所謂「新事實新證據」，祗須
    為不起訴處分以前未經發現，且足認被告有犯罪嫌疑者為已
    足，並不以確能證明犯罪為必要，既經檢察官就其發現者據
    以提起公訴，法院即應予以受理，為實體上之裁判（最高法
    院23年上字第1754號、44年度臺上字第467 號判例意旨參照
    ）。本案被告庚○○、乙○○被訴業務過失致死、業務過失
    致傷、違反勞工安全衛生法案件，前雖經臺灣基隆地方法院
    檢察署檢察官以93年度偵字第2370號為不起訴處分確定在案
    此業經本院調閱上開案件核閱無訛，惟在該不起訴處分確定
    後，本院於94年度勞安訴字第1 號被告丁○○被訴業務過失
    致死等案件（下稱另案）審理時，另有傳喚不起訴處分以前
    未發現之新證人即三協理貨行之員工辛○○，並互核卷內被
    告永然公司、三協理貨行等營利事業登記公示詳細資料，而
    慮及被告永然公司其實際之經營登記範圍外之業務，認被告
    永然公司承攬本案之解固業務，進而認被告庚○○、乙○○
    等亦有過失，此業經本院調閱上開案件全卷核閱無訛，並有
    上開案件全卷影本在卷可稽，是檢察官以之為新事實、新證
    據再行起訴，本院自應予以受理，並依法為實體裁判，是被
    告主張被告庚○○、乙○○就本案同一事實業經不起訴處分
    確定，應依刑事訴訟法第303條第4款之規定為不起訴處分，
    尚非可採。至於上開證據是否得作為認定被告有罪之證據，
    乃本院事後審認之問題，核與其得作為新證據之要件無涉，
    併此敘明。
  2.按被告以外之人於審判外之言詞或書面陳述，除法律有規定
    者外，不得作為證據。又被告以外之人於審判外之陳述，雖
    不符合同法第159條之1至第159條之4之規定，但經當事人於
    審判程式同意作為證據，法院審酌該言詞陳述或書面陳述作
    成時之情況，認為適當者，亦得為證據。當事人、代理人或
    辯護人於法院調查證據時，知有第159條第1項不得為證據之
    情形，而未於言詞辯論終結前聲明異議者，視為有前項之同
    意，刑事訴訟法第159條第1項及第159條之5分別定有明文。
    本件被告、檢察官及辯護人於言詞辯論終結前，就證人丁○○、戊○○、丙○○於行政院勞工委員會北區勞動檢查所（
    下稱勞檢所）詢問時及警詢時陳述之證據能力，於本院行準
    備程序至審理時均未聲明異議，且經本院審酌該等證據之做
    成情況，核無違法取證或其他瑕疵，認均適為本案認定事實
    之依據，依上開規定，均有證據能力。另證人辛○○於本院
    另案審理中之證述，係屬被告以外之人於審判外向法官所為
    之陳述，且係經法院告以偽證罪之處罰規定後，經具結所為
    之陳述，依刑事訴訟法第159條之1第1 項規定，自有證據能
    力。又證人癸○○、己○○、戊○○、壬○○、黃才能於另
    案偵查中（92年度偵字第3863號）及臺灣基隆地方法院檢察
    署93年度偵字第2370號案件偵查中所為之證述，亦係經檢察
    官告以偽證罪之處罰規定後，經具結而為陳述，是其任意性
    自已足供擔保；兼以未見檢察官有何違法取供而不具信用性
    之情事，應認上開證人於上開偵查中之證述「非顯不可信」
    ，核與刑事訴訟法第15 9條之1第2項規定相符，應認有證據
    能力，得作為本案之證據。證人丁○○、丙○○、癸○○、
    辛○○、己○○於本案本院審理時之證述，係經本院告以偽
    證罪之處罰規定及告知被告丁○○得拒絕證言，並踐行詰問
    程式，是上開證人於本院審理時之所證，應有證據能力，得
    作為本案之證據，合先敘明。
(二)、實體部分：
  1.查被害人許志昌、丙○○及戊○○3人，在基隆市基隆港東3
    號碼頭從事解固業務，其等在電扶梯及板架間，依往例鬆綁
    板架與工字鐵間鐵鍊時，因二者間未有焊接，該工字鐵於鬆
    綁之際即基於槓桿原理而向上翹起，許志昌及丙○○因閃避
    不及，即被夾於工字鐵及電扶梯間，丙○○因此受有右側肺
    部挫傷併血胸、腹腔內出血、右小腿脛腓骨骨折、頸部瘀青
    、腰椎骨折、骨盆骨折等傷害；許志昌則受有頭部及胸腔出
    血等傷害，雖經緊急送醫急救，仍因傷重不治死亡等情，此
    業經證人戊○○、丁○○於92年10月13日警詢中、丙○○於
    92年10月26日警詢中證述明確，並有現場圖、現場照片、檢
    察官現場勘驗筆錄、相驗筆錄、丙○○之臺灣省立基隆醫院
    92年10月29日驗傷診斷書、臺灣基隆地方法院檢察署相驗屍
    體證明書、驗斷書、行政院勞工委員會北區勞動檢查所92年
    11月19日勞北檢綜字第0921017467號函所附之職業災害檢查
    報告書等件在卷可稽（見另案92年度偵字第8363號偵查卷第
    4 至39頁、92年度相字第385號卷第4至19頁），且為被告等
    所不爭執，應堪信為真實。
  2.就被告永然公司是否係被害人丙○○、戊○○之「雇主」而
    言：
  (1)證人即從事本案解固工作之丁○○於92年10月13日警詢及同
    日勞檢所訪談時證稱：伊是定佳工程行負責人，定佳工程行
    從事船上貨物搬運至碼頭後，將貨物解固之業務，本案解固
    作業係伊向永然公司承包，伊向被告永然公司承包解固工作
    已達15年，均係永然公司先以電話通知其公司派人至碼頭做
    解固工作，並無與永然公司另立書面契約，92年10月12日上
    午11時許，接到被告永然公司癸○○經理電話通知在東三碼
    頭須本公司派員至水晶輪作業，伊下午6時30分許即帶3名工
    人（許志昌、丙○○、戊○○）至東三碼頭，下午7 時許，
    開始進行解固工作，工作都是由伊指派等語明確（見另案本
    院卷第22、23頁及另案92年度偵字第8363號偵查卷第4至第7
    頁）；另於97年1 月24日本院審理時證稱：伊是跟被告永然
    公司承包他們代理貨主的貨，所以不會知道貨主是誰，被告
    永然公司亦不知道伊會找何人來工作，許志昌、丙○○分別
    在定佳公司當了2 年及半年的工人，戊○○更多年等語明確
    （見本院卷第280、283頁），並有定佳工程行營利事業登記
    抄本記載營業項目1份在卷可稽（見另案92年度偵字第386 3
    號偵查卷第230頁）。證人即從事本案解固工作之丙○○於
    97年5月8日本院審理時證稱：92年10月12日晚上有到港東三
    碼頭去做解固的工作，當時是丁○○通知伊去，也沒有講說
    是去幫哪一個公司工作，到了現場丁○○還有船上一些人有
    講說船上先解固板車，把板車鐵鍊解固開來，板車拖車頭拖
    到碼頭，然後再把所有固定在板車上面的貨物，全部解固下
    來，伊替丁○○工作半年，薪資一直都是丁○○直接匯到戶
    頭，我們有做永然的，也有做別家，當天乙○○有在船邊，
    但沒有指示如何解固，都是按照丁○○的指示去從事工作等
    語明確（見本院卷(二)第52至60頁）；證人即從事本案解固工
    作之戊○○於92年10月13日勞檢所訪談時及同日警詢中證稱
    ：伊於定佳工程行服務約5年半，負責人為丁○○，從事將
    船上卸至碼頭之貨物進行解固，伊當天接到老闆丁○○的電
    話，故至東三碼頭從事解固工作等語明確（見另案本院卷第
    24、25頁、另案92年度偵字第3863號偵查卷第230頁、第8至
    第6頁）。
  (2)另被害人許志昌於基隆市第2信用合作社第00000000000號帳
    戶自91年9月2日起至92年9 月16日止之薪資轉存，均係由定
    佳工程行之帳戶轉入乙節，亦有基隆市第2信用合作社94年6
    月8 日基二信社總字第0710號函在卷可稽（見另案本院卷第
    159 頁反面）。再觀之卷附基隆市定佳工程行商務臨時登輪
    申請名單及基隆港登輪長期通行證管制卡10紙（另案本院卷
    第131頁至第140頁）記載，足認戊○○受僱定佳工程行已久
    ，而丙○○與許志昌亦由定佳工程行以雇主身份為臨時登輪
    之申請。從而，被害人等均係受僱於定佳工程行，實際負責
    人為丁○○，本件解固作業由丁○○指揮被害人，且工資亦
    由丁○○支付予被害人等情，洵堪認定。
  (3)至證人丁○○雖嗣於97年1 月24日、5月8日本院審理中證稱
    ：伊與許志昌、丙○○、戊○○均係領永然公司薪資，伊並
    非承攬永然公司代理之水晶輪所載運之電扶梯於碼頭之解固
    工作，僅係幫被告永然公司找工人云云，然核其此部分證述
    與其於警詢、勞檢所之陳述顯不相符，而其於警詢、勞檢所
    之陳述距本案發生時間較近，且尚未衡量利害關係，又核與
    上開證據資料相符，應較為可採。再觀之本院向財政部臺灣
    省北區國稅局信義稽徵所調閱被告永然公司91年、92年度營
    利事業所得稅申報資料之薪資表影本可知，被告永然公司於
    91年度雖將丁○○、戊○○列為員工，然案發之92年度已無
    將該2 人列為員工，而許志昌、丙○○更未曾列為被告永然
    公司之員工，此有上開稽徵所97年2 月13日北區國稅信義一
    字第0971001085號函及所附被告永然公司薪資表在卷可稽（
    見本院卷(一)第320至402頁）。況所得稅之扣繳人為何，與勞
    工安全衛生法所稱之雇主為何，本屬二事，且我國社會動輒
    可見上游公司將其下游廠商之員工逕列為自該公司受領所得
    之人，用以申報綜合所得稅，藉此增加經營成本，達到降低
    營業所得，規避繳納稅捐之目的之例，自難僅憑被告永然公
    司曾將丁○○、戊○○列為被告永然公司之員工，由被告永
    然公司代扣所得稅，即認為被告永然公司為丁○○、戊○○
    之雇主，是證人丁○○於本院審理時就上開部分翻異其詞，
    並無足採。
  (4)綜上，被告等所辯丁○○方係被害人丙○○、許志昌及戊○○之雇主一事，應堪採信（卷附臺灣高等法院94年度勞安上
    訴字第9號刑事判決及94年度重上字第535號、95年度勞上字
    第60號、96年度重上更(一)字第56號民事判決、行政院勞工委
    員會北區勞動檢查所92年11月19日勞北檢綜字第0921017467
    號函所附之職業災害檢查報告書，亦均同此見解）。
  3.就解固作業是否為被告永然公司之「事業」，又被告永然公
    司是否將本案之解固事業交付定佳工程行之實際負責人丁○○承攬，而屬「事業單位」而言：
  (1)被告永然公司雖辯稱：其所營事業為「船務代理業」，並為
    水晶輪該航次在基隆卸貨之航次代理，又船務代理業之業務
    範圍依「船務代理業管理規則」第18條第1項第3-8款規定不
    包括船舶貨物解固作業；另對水晶輪之請款清單中，亦係以
    各項代辦業務之內容，逐項請款，非就水晶輪在基隆港卸貨
    業務之承攬報酬而為請求云云。然按勞工安全衛生法第16條
    、第17條事業單位以其「事業」招人承攬時，所謂「事業」
    以該事業單位實際經營內容及所必要輔助活動作個案認定，
    至於「以其工作交付承攬」之「工作」係以事業之經常業務
    為範圍，不以登記之營業項目為限（最高法院96年度台上字
    第315號判決意旨、行政院勞工委員91年9月27日勞安一字第
    0910050787號函示參照）。經查，被告永然公司所營事業登
    記為「船務代理業」，並為水晶輪該航次在基隆卸貨之航次
    代理，固有公司基本資料查詢、營利事業登記證及營利事業
    登記公示詳細資料、交通部基隆港務局94年7月5日基港航監
    字第0940011757號函在卷可憑（見另案92年度偵字第3863號
    偵查卷第47頁、第166頁至168頁、本院卷(一)第121頁），然
    公司登記之業務以及依法令所得從事之業務如何，與其實際
    從事之業務為何，本非必然相同；又其向水晶輪提出之上開
    費用摘要，亦不能證明已包含全部之費用，因此，自不能以
    被告永然公司所營事業登記為「船務代理業」及該費用摘要
    未記載解固費用，即逕認被告永然公司未負責系爭電扶梯之
    解固業務，故行政院勞委會原於92年11月20日以勞北檢授字
    第0920801216號罰鍰處分書，認被告永然公司違反勞工安全
    衛生法第17條第1項之規定，處以新台幣60,000元之罰鍰，
    嗣雖經行政院勞委會於93年1月27日以勞北檢授字第0930800
    062 號函撤銷原處以之罰鍰，然其撤銷理由僅係「因查船舶
    代理業管理規則第18條第1 項之規定，船務代理業經營項目
    確無船舶解固之作業項目」，自非可採。
  (2)復查，被告乙○○於93年度偵字第2370號被訴業務過失致死
    罪案件偵查中供稱：本案船舶自歐洲出港後，船長通知說有
    貨物要解固，且我們有看見提單所以知道是何貨物，這批貨
    由歐洲攬貨公司通知他的代理人，再由該代理行通知我們要
    解固，我們經通知並收到提單時，就通知定佳工程行等語（
    見93年度偵字第2370號偵查卷第131 頁）。又證人即被告永
    然公司之經理癸○○93年1 月16日另案偵查中證稱：被告永
    然公司是受委託處理船舶進港後、出港前、在港區之業務等
    語（見另案92年度偵字第3863號偵查卷第86至87頁）；且97
    年5月8日於本院審理時證稱：其確有於事故發生當天上午10
    時至11時許，打電話給定佳工程行負責人丁○○，通知他們
    下午5點船至東三碼頭，7點開工等語明確（見本院卷(二)第66
    頁）；證人即被告丁○○於92年10月13日警詢及同日勞檢所
    訪談時證稱：伊向被告永然公司承包解固工作已達15年，均
    係永然公司先以電話通知其公司派人至碼頭做解固工作，每
    月1日及16日再向永然公司請款，本案解固作業係其向永然
    公司承包，本件是92年10月12日上午11時許，接到被告永然
    公司癸○○經理電話通知在東三碼頭須本公司派員至水晶輪
    作業，下午7時許，開始進行解固工作等情（見另案本院卷
    第22、23頁及92年度偵字第8363號偵查卷第4至第7頁）；另
    於97年1月24日、5月8日本院審理時證稱：伊是跟被告永然
    公司承包他們代理貨主的貨，所以不會知道貨主是誰，都是
    癸○○打電話通知伊到船邊辦理解固工作，工資亦是向被告
    永然公司會計即被告庚○○之太太領取等情明確（本院卷(一)
    280至282頁），足認確係被告永然公司受任處理解固業務，
    故由經理癸○○通知定佳工程行從事上開解固業務，並由被
    告永然公司給付定佳工程行報酬。
  (3)況被告永然公司通知三協理貨行之理貨員理貨後，又派司機
    進入船艙將裝載系爭電扶梯之台車開出到岸邊，復委託鎮洲
    裝卸股份有限公司負責其後之陸上運送，業據證人即鎮洲裝
    卸股份有限公司總經理己○○於93年10月27日臺灣基隆地方
    法院檢察署93年度偵字第2370號案件偵查中證稱：鎮洲裝卸
    公司處理碼頭貨物裝卸，本件船務代理業者（被告永然公司
    ）派司機進入船艙將裝載電扶梯之台車開到岸邊，船務公司
    派人將貨物包裝拆卸完畢，渠等之責任就開始，本件係受被
    告永然之委託等語（見93年度偵字第2370號偵查卷第161 頁
    、162頁）；及於97年1月24日本院審理時證稱：我們公司不
    定時跑船務代理公司請託他們給我們承攬，可以從港務局得
    到訊息，本件是我們去請託被告永然公司讓我們做，被告永
    然公司也同意，我們是負責卸貨部分，貨物先運載到安全卸
    載地點，由非本公司之解固人員解固後，本公司人員才做卸
    貨的工作等語（見本院卷(一)290至292頁）；證人即三協理貨
    行理貨員辛○○於本院審理時證稱：伊有於92年10月12日擔
    任水晶輪卸貨之理貨員，伊當時任職於三協理貨行，是癸○○直接打電話給伊說幾點到碼頭要到哪條船，到現場才知道
    貨物的內容，是陳天送將進口艙單給伊，伊就進入船艙工作
    ，理貨員的工作只要指示哪部分是基隆要卸下來的，其他人
    就會去卸下等語（見本院卷第285、286頁），既被告永然公
    司通知三協理貨行、鎮洲裝卸股份有限公司等為解固前、後
    之工作，則衡諸常情，定佳工程行所從事之系爭電扶梯解固
    作業，自亦係由被告永然公司所委託。
  (4)再者，證人丁○○於本院審理時證稱：被告乙○○在被告永
    然公司代理船舶進港後都會到現場監督看裝卸作業是否正常
    ，有無事故發生，但沒有就具體裝卸工作加以指示（見本院
    卷(一)第282頁）；證人戊○○於93年1月16日另案偵查中結證
    證稱：乙○○負責船舶進港到出港，解固及裝載等業務能確
    實按照公司意思完成，不過問如何拆卸貨物，專業的事他不
    懂等語明確（見另案92年度偵字第3863號偵查卷第87頁、88
    頁）；證人即寶威船務代理公司基隆分公司負責人壬○○於
    93年10月27日同上署93年度偵字第2370號案件偵查中證稱：
    系爭電扶梯是其公司包攬的貨物，因其公司的船較大無法停
    放在基隆港，故付費使用被告永然公司代理的船（水晶輪）
    的艙位，被告永然公司在船舶靠岸尚未卸貨前，會派員上船
    查看貨物運送方式，並決定如何派遣工人等語（見93年度偵
    字第2370號偵查卷第162至163頁），足認被告永然公司確有
    指派該公司之總經理即被告乙○○於現場監督有無順利完成
    解固、卸貨等船舶勞務。
  (5)又被告永然公司代他人處理船舶之一切業務，其究直接以該
    委任人之名義為行為，或以自己名義為之，本得依其便宜而
    為（民法第531條、第541條第2 項參照），非謂其必以該委
    任人之名義為之，且若被告永然公司以該自己之名義，與他
    人為法律行為時，對於該委任人不生效力（最高法院72年台
    上字第47 20號判例、70年度台上字第317號判決意旨參照）
    。經查，被告永然公司通知丁○○解固工作時，向來並未表
    明為何人代理人之意思，亦非以被代理人之名義支付相關費
    用，業如前述，自難認為其係以委任人名義委託丁○○為解
    固，而應認為其係以自己名義委託丁○○為解固，即使該解
    固報酬最終由該委任人負擔，亦不能否定被告永然公司與丁○○間，已達成合意由丁○○為被告永然公司完成系爭電扶
    梯之解固工作，被告永然公司則支付報酬予丁○○之事實，
    是此一合意，其性質核與承攬契約相當，是被告永然公司辯
    稱其與丁○○間無承攬關係，尚非可採。從而，被告永然公
    司長期以來（包含本件）被告均係本於受任人地位以自己名
    義委託丁○○為解固作業。是被告永然公司辯稱係爭電扶梯
    離開船上後，其責任已了，就係爭電扶梯置於碼頭空地所發
    生之本件事故，並無任何責任云云，尚難採信。
  (6)至被告永然公司雖辯稱：系爭電扶梯之托運人（即寶威通運
    股份有限公司基隆分公司）租用水晶輪之艙位而運送，而水
    晶輪之服務型態為班輪條款，水晶輪之責任至將貨物鉤至吊
    鉤下交由承租艙位之人（即寶威公司）時已完成，故被告永
    然公司無須代水晶輪委請定佳工程行解固云云，然共用艙位
    之貨物，離開船舶後，貨物管理權為何人，應依契約約定，
    此有交通部基隆港務局95年11月16日基港航監字第09500214
    53號函在卷可參（見本院卷(二)第27頁），故尚難以托運人寶
    威公司借用水晶輪艙位並簽發艙單，即逕認解固作業屬該公
    司之業務，而與被告永然公司無關。
  (7)再者，被告乙○○曾於被訴業務過失致死案件93年8 月17日
    偵查中自承：船舶航行期間事情我們不處理，但只要船舶一
    進基隆港務局的碼頭後，船舶有任何需要我們都會提供服務
    ，定佳工程行與我們有多年合作關係等語明確（見93年度偵
    2370號案件偵查卷第131 頁），且證人丁○○證述：向被告
    永然公司承包解固工作已達15年，均係永然公司先以電話通
    知其公司派人至碼頭做解固工作，每月1 日及16日再向永然
    公司請款，被告乙○○在被告永然公司代理船舶進港後都會
    到現場監督看裝卸作業是否正常等情，業如前述。又永然公
    司負責人庚○○另為元豪工程行之負責人，經營船舶機械修
    配、船舶清艙等項目；其妻鄭林美玉為三協理貨行之負責人
    ，經營商港區船舶理貨業，此亦有各該商行之營利事業登記
    公示詳細資料在卷可按（見另案92年度偵字第3863號偵查卷
    第167頁至第169頁）；而該等商行、公司，名義上雖係不同
    之營利事業主體，惟3 家公司行號之地址相同，且被告永然
    公司與三協理貨行之會計或員工亦未分軒輊等情，亦據證人
    即三協理貨行理貨員辛○○於另案94年6月9日審理中證述明
    確（另案本院卷第126頁至第128頁）。更足徵被告永然公司
    名義上固係經營登記之船務代理業務，然長期以來實際上另
    有以承攬或另立公司等方式為航商完成解固業務等其他船舶
    勞務，以提供一貫完善的作業服務，順利經營其所登記之船
    舶代理業務，此觀之被告永然公司網頁記載「本公司成立於
    西元1973年，為航商提供台灣名港完整之船舶及貨物代理。
    …先後代理過各類型船舶，諸如全貨櫃、半貨櫃…及各種海
    事工程船等有關貨物裝卸、人員上下、加油、修理、補給及
    海事救難之業務在基隆港至今…以為船東提供一貫完善的作
    業服務。」等內容（見本院卷(一)第113頁），至為顯然。
  (8)綜上，解固作業為被告永然公司之「事業」，且被告永然公
    司以其自身之名義將該本案解固作業交付定佳工程行之實際
    負責人丁○○承攬，而屬以其事業交付承攬之「事業單位」
    之情，應堪認定。
  4.就被告永然公司是否有僱用勞工與定佳工程行「共同作業」
    而言：
    勞工安全衛生法第18條第1 項係規定：「事業單位與承攬人
    、再承攬人分別僱用勞工共同作業時，為防止職業災害，原
    事業單位應採取左列必要措施：一、設置協定組織，並指定
    工作場所負責人，擔任指揮及協調之工作。二、工作之連繫
    與調整。三、工作場所之巡視。四、相關承攬事業間之安全
    衛生教育之指導及協助。五、其他為防止職業災害之必要事
    項。」，此乃對事業單位與承攬人、再承攬人分別僱用勞工
    共同作業時，為防止職業災害，要求該事業單位採取該條項
    所列各款之必要措施，並非課事業單位所屬員工以上開義務
    。且上開法條所稱之「共同作業」，係指原事業單位將其事
    業之一部分交付承攬時，而與承攬人、再承攬人於同一時期
    ，同一區域分別僱用勞工共同作業之謂，原事業單位如僅派
    員作規劃、監督及指導時，則非該條文所稱之共同作業（行
    政院勞工委員會81年1月11日〈八一〉台勞安一字第35197號
    函示參照）。本案被告永然公司係委由定佳工程行從事解固
    作業，惟被告永然公司僅指派被告乙○○至碼頭監督有無順
    利完成該等船舶勞務，並非指示如何解固，業據證人丁○○
    、戊○○證述如前，及證人丙○○於97年5月8日本院審理時
    證稱：除被告乙○○在船邊外，沒有永然公司之其他人員在
    場從事解固業務等語（見本院卷(二)第58、59頁），是被告永
    然公司於同一時期、同一地區並無僱用勞工同時施工之情事
    ，自非屬勞工安全衛生法第18條「共同作業」之情形，此亦
    據證人即勞檢所人員黃才能於另案93年3月25日偵查中證述
    明確（92年度偵字第3863號卷第130頁），則被告鄭永政、
    永然公司等亦無成立勞工安全衛生法第18條、第31條刑責之
    餘地（勞檢所92年11月19日勞北檢綜字第0921017467號函亦
    同此見解）。
  5.就本案被告等是否有違反勞工安全衛生法第5 條、第17條等
    相關規定，如有，與被害人之受傷及死亡間有無「相當因果
    關係」而言：
  (1)按事業單位以其事業招人承攬時，其承攬人就承攬部分負本
    法所定雇主之責任，勞工安全衛生法第16條定有明文。另按
    雇主對防止裝卸、搬運等作業中引起之危害，應有符合標準
    之必要安全衛生設備；雇主對勞工應施以從事工作及預防災
    變所必要之安全衛生教育、訓練；雇主使勞工於載貨台從事
    單一之重量超越100 公斤以上物料裝卸時，應指定專人採取
    下列措施：一、決定作業方法及順序，並指揮作業。四、從
    事解纜或拆墊之作業時，應確認載貨台上之貨物無墜落之危
    險。五、監督勞工作業狀況，勞工安全衛生法第5條第4款、
    勞工安全衛生法第23條第1項、勞工安全衛生設施規則第167
    條第1、4、5 款分別定有明文。既被告永然公司係事業單位
    ，且以其事業交付丁○○承攬，業如前述，依上開規定，自
    應由丁○○負雇主之責任。因此，被告等並無直接違反上開
    勞工安全衛生法第5條、第23條及勞工安全衛生設施規則第
    167 條規定之可能，故被告乙○○亦無確認並告知貨物本身
    即交付解固之電扶梯使用之船用拖板所利用之工字鐵加長部
    分，拖板車本體與工字鐵間有未焊接之義務。
  (2)另按事業單位以其事業之全部或一部分交付承攬時，應於事
    前告知該承攬人有關其事業工作環境、危害因素暨本法及有
    關安全衛生規定應採取之措施，勞工安全衛生法第17條第1
    項亦定有明文。被告永然公司既為本案之事業單位，其將解
    固業務交付予丁○○承攬時，未依上開規定告知上開事項，
    業據證人丁○○於92年10月13日勞檢所詢問時及97年5月8日
    本院審理時證述明確（見本院卷(二)73頁、另案本院卷第23頁
    ），此亦為被告等所不爭執，固堪認已違反勞工安全衛生法
    第17條之規定。然該法第17條規定所應告知之事業工作環境
    、危害因素暨同法及有關安全衛生規定應採取之措施，乃該
    事業一般作業環境、通常情形下可能發生危害之因素及應採
    取之安全衛生措施，蓋此規定之目的乃在維護該工作環境工
    作之勞工的安全，至於承攬人執行承攬業務時，個別施工作
    業所應注意之安全衛生措施及事項，被告永然公司並無告知
    義務（最高行政法院87年判字第2293號判決意旨參照）。準
    此，本件事故之發生既係個案電扶梯解固工作之不安全操作
    即被害人等在進行電扶梯解固作業時，未確認支撐電扶梯之
    「工」字鐵有無焊接或固定於船用拖板車上，致遭船用拖板
    車上之「工」字鐵夾傷及夾死，業如前述，係屬從事解固業
    務之承攬人於執行解固業務時方能知悉並注意之事項，自難
    責令為事業單位之永然公司對定佳工程行為就此部分為事前
    告知。至被告永然公司縱有未事先告知有關解固業務之工作
    環境、危害因素暨本法及有關安全衛生規定應採取之措施之
    情形，而認被告永然公司部分，違反勞工安全衛生法第17條
    第1 項之規定，依同法第34條之規定，亦僅處以行政罰，同
    法並無處以法人及其負責人刑罰之規定。
  (3)又縱認被告永然公司未告知上開事項，被告庚○○、乙○○
    亦有疏失，惟按目前我國就因果關係之認定，實務及學者通
    說均採「相當因果關係說」為認定標準，而所謂相當因果關
    係，係指依經驗法則，綜合行為當時所存在之一切事實，為
    客觀之事後審查，認為在一般情形下，有此環境、有此行為
    之同一條件，均可發生同一之結果者，則該條件即為發生結
    果之相當條件，行為與結果即有相當之因果關係。反之，若
    在一般情形下，有此同一條件存在，而依客觀之審查，認為
    不必皆發生此結果者，則該條件與結果並不相當，不過為偶
    然之事實而已，其行為與結果間即無相當因果關係。亦即以
    所生之結果觀察，認為確因某項因素而惹起，又從因素觀察
    ，認為足以發生此項結果，始克當之（最高法院58年台上字
    第404號、76年台上字第192號、94年度台上字第5315號判例
    可資參照）。觀之本案事故之發生既屬從事解固業務之承攬
    人於執行個案電扶梯解固業務時方能知悉並注意之事項，縱
    被告等有事先告知有關解固業務之整體工作環境、危害因素
    暨本法及有關安全衛生規定應採取之措施之情形，仍無法避
    免上開事故之發生，依前揭說明，自難認被害人受傷及死亡
    之結果與被告前揭不作為間有相當因果關係，故被告庚○○
    、乙○○自不應負刑法第276條第2項業務過失致死罪、第28
    4條第2項之業務過失傷害罪責，是行政院勞工委員會北區勞
    動檢查所92年11月19日勞北檢綜字第0921017467號函誤認永
    然公司亦有違反勞工安全衛生法第5條第1項第4款之雇主注
    意義務之相關規定，而認定其與勞工之死亡有相當因果關係
    ，應負上開罪責，此部分自屬有誤。
  (4)從而，起訴書認被告等有勞工安全衛生法第5條第4款、勞工
    安全衛生設施規則第167條第1、4、5款之義務；被告乙○○
    有檢查及告知交付解固之電扶梯使用之船用拖板所利用之工
    字鐵加長部分，拖板車本體與工字鐵間有未焊接之重大瑕疵
    之義務，其等違反上開義務，致被害人受傷及死亡，尚非可
    採。
六、綜上所述，本件公訴人所提證據，於訴訟上之證明，尚未達
    於通常一般之人均不至有所懷疑，而得確信其為真實之程度
    ，既有合理之懷疑存在，即無從使本院為有罪之確信。此外
    ，本院復查無其他積極證據足認被告等人有何涉犯刑法第27
    6條第2項業務過失致死罪、第284條第2項之業務過失傷害罪
    及勞工安全衛生法第5條第1項規定之犯行，揆諸前揭規定及
    判例意旨，既不能證明被告等犯罪，自應為無罪判決之諭知
    。
據上論斷，應依刑事訴訟法第301條第1項前段，判決如主文。
本案經檢察官甲○○到庭執行職務。
中    華    民    國    97    年    5    月    28    日
                  刑事第一庭審判長法  官  王福康
                                  法  官  王美婷
                                  法  官  許心
以上正本證明與原本無異。
如不服本判決應於收受本判決後10日內向本院提出上訴書狀，其
未敘述上訴理由者，並得於提起上訴後10日內向本院補提理由書
狀（均須按他造當事人之人數附繕本）「切勿逕送上級法院」。
中    華    民    國    97    年    5    月    28    日
                                  書記官  湯惠芳


司法院資訊處製作；財團法人民間司法改革基金會備份。
